【裁判字號】    94,訴,1978
【裁判日期】    951215
【裁判案由】    拆屋還地
【裁判全文】
臺灣板橋地方法院民事判決              94年度訴字第1978號
原      告  甲○○
訴訟代理人  鄭聯芳律師
            陳怡珍律師
            乙○○
被      告  丁○○
訴訟代理人  李岳霖律師
            楊宗翰律師
上列當事人間拆屋還地事件，經本院於民國95年11月27日言詞辯
論終結，判決如下：
    主  文
被告應將坐落臺北縣三峽鎮○○段第四二八地號土地上，如附圖
二所示C、D、E 部分，面積計參拾肆點零捌平方公尺之建物拆除
，並將該部分土地返還原告。
被告應自民國九十三年十一月三十日起至前開土地交還原告之日
止，按月給付原告新臺幣貳仟柒佰柒拾參元。
訴訟費用由被告負擔。
本判決第一項於原告以新臺幣伍拾肆萬元為被告供擔保後，得為
假執行。但被告如於執行標的物拍定、變賣或物之交付前，以新
臺幣壹佰陸拾萬柒仟捌佰玖拾肆元為原告預供擔保，或將請求標
的物提存，得免為假執行。
本判決第二項得假執行。但被告如於執行標的物拍定、變賣或物
之交付前，以新臺幣陸萬柒仟玖佰參拾玖元為原告預供擔保，或
將請求標的物提存，得免為假執行。
    事實及理由
一、程序方面：原告於訴狀送達後，將訴之聲明第1、2項由「被
    告應將坐落臺北縣三峽鎮○○段第428地號上如附圖1 所示C
    、D、E、F、G部分之土地，面積26.91 平方公尺之建物拆除
    ，將該部分土地返還原告。被告應自民國93年11月30日起至
    前開土地交還原告之日止，按月給付原告新臺幣（下同）2,
    190 元。」最後變更為「被告應將坐落臺北縣三峽鎮○○段
    第428地號上如附圖2 所示C、D、E部分之土地（下稱系爭土
    地），面積計34.08 平方公尺之建物拆除，將該部分土地返
    還原告。被告應自93年11月30日起至前開土地交還原告之日
    止，按月給付原告2,773 元。」，屬追加及擴張應受判決事
    項之聲明，被告雖不同意，惟核其請求之基礎事實同一，且
    不甚礙被告之防禦及訴訟之終結，依民事訴訟法第255條第1
    項第2 、3 、7款之規定，應予准許。
二、原告主張：
  (一)坐落臺北縣三峽鎮○○段第428地號地目建，面積41.86平方
    公尺之土地為原告所有，被告對該土地並無任何正當權源，
    竟在該土地上如附圖2 所示D部分占用面積11.74平方公尺興
    建門牌號碼為臺北縣三峽鎮○○街37之2 號建物（現為金子
    榮玉品店使用）、如附圖2 所示C部分占用面積15.63平方公
    尺興建門牌號碼為同鎮○○街2 號（現為臺灣藝術雕刻之家
    使用）及如附圖2所示E部分占用面積6.71平方公尺興建門牌
    號碼為同鎮○○街37號（被告所有房屋占用中），無權占有
    原告所有之系爭土地，其面積計34.08 平方公尺，嚴重損害
    原告之權利。
  (二)被告無權占有系爭土地建屋，無償使用而獲得相當於租金之
    利益，顯屬不當得利，原告自得依民法第179 條不當得利法
    律關係，請求被告返還自93年11月30日起至履行上開拆屋還
    地之日止，相當於租金之利益。系爭土地自93年1 月起之申
    報地價為9,764 元，被告占用系爭土地緊鄰三峽祖師廟，為
    三峽鎮文化中心、考古、觀光、訪客絡譯不絕，附近商家林
    立，屬三峽鎮○○地段之一，系爭土地上之上開房屋係供被
    告開店生財，因此原告請求系爭土地93年1 月較低之申報地
    價按年息百分之十計算其損害，並無不當。依此標準計算，
    被告占用系爭土地為面積34.08 平方公尺，該地每平方公尺
    申報地價9,764元，故被告每月應給付租金利益為2,773元（
    34.08㎡×9,764×10％×1/12）＝2,773元。
  (三)被告並非越界建築，因其舊有房屋三峽鎮○○街2 號係坐落
    在被告所有第429及430號土地範圍之內，而於後來才再原告
    所有第428 地號上加蓋違章房屋，顯係無權占有，原告於購
    買該428 地號建地之後申請臺北縣樹林地政事務所複丈時，
    始發現被告占有原告之建地，原告並未同意被告使用原告所
    有之建地，被告顯然為無權占有。
  (四)原告為行使土地所有權，當然有權利要求拆屋還地，此舉並
    不構成權利濫用，因土地所有權，除法令有限制外，於其行
    使有利益之範圍內，及於土地之上下，民法第773 條定有明
    文，至於收回來之建地，作何用途，被告無權過問，因為建
    地不一定要興建房屋，尚可作其他各種用途，如樹立招牌、
    攤販，或供停放汽機車等多種用途，或出售或出租，被告均
    無權干涉。爰依民法第767條、第179條等規定提起本訴等語
    。併為聲明：1.被告應將坐落臺北縣三峽鎮○○段第428 地
    號上如附圖2 所示C、D、E部分之土地，面積34.08平方公尺
    之建物拆除，將該部分土地返還原告。2.被告應自93年11月
    30日起至前開土地交還原告之日止，按月給付原告2,773 元
    。3.訴之聲明第1 項，原告願供擔保，請准宣告假執行。4.
    訴之聲明第2 項，請依職權宣告假執行。
三、被告則以：
  (一)被告所有門牌號碼為臺北縣三峽鎮○○街37號（現經臺北縣
    政府徵收建築物部分，並由古蹟維護工程隊整建中）、臺北
    縣三峽鎮○○街37號之2 （現為金子榮玉品店）及臺北縣三
    峽鎮○○街2 號（現為臺灣藝術雕刻之家），建築物座落於
    臺北縣三峽鎮○○段429、430、431及432地號土地範圍內，
    均係三峽老街禁建之古蹟保護區，自日據時代興建初始以來
    之建築布置格局，即以同地段428 號畸零土地，作為騎樓而
    對外通行。詎原告前與同地段426 號地主因拆屋還地涉訟，
    渠等為謀訴訟籌碼，乃以誆騙方式使428 號地主林蕊，於不
    知情之狀況下售地予伊。原告並據此要脅被告等周邊鄰居，
    應給付高額通行費用，否則即圍籬封閉通路，導致紛爭數起
    。為此，被告不得已乃聲請假處分以暫定通行權，並經臺灣
    高等法院以94年抗字第2241號裁定裁准，並由  鈞院94年執
    全實字第5066號執行在案。被告所有上開房屋及騎樓，雖有
    部分越界建築於上開428 地號土地（以實測為準），惟此建
    築格局，早於日據時期即係如此。其中民權街37號部分，並
    由臺北縣政府以古蹟保存專案整修中。是系爭土地之前手丙
    ○，於房屋越界建築之初，既均無即時異議，並已現狀保持
    將近90餘年（系爭土地之前手丙○至少在66年即已知悉本件
    越界建築之事實，惟丙○亦未曾主張被告應拆屋還地）。則
    依民法第796 條之規定，包含原告等在內之428 號土地繼受
    者，除得要求被告價購外，亦根本不得再主張移去或變更。
    原告主張拆屋還地，除嚴重減損系爭建物價值，亦不符土地
    使用經濟效益，且於古蹟保存，亦明有嚴重危害，其有權利
    濫用之虞。
  (二)系爭土地E 部分（其上建物為上開民權街37號）確係供公眾
    往來通行，包括兩造在內之土地所有權人或房屋所有權人，
    均不得任予佔用。就此，原告一再挑戰公權力，於系爭土地
    範圍內圈設鐵皮圍籬、鐵皮捲門等違章建築，亦迭經縣政府
    兩次拆除，益見原告據以起訴，洵屬違法無據。
  (三)上開428 地號土地為騎樓用地，自日據時期以來，即用供通
    行，均無異議，即已相當於既成道路。況且，該土地之東側
    為錐形，屬於不規則之狹長畸零土地，依法根本不適亦不能
    單獨作為建地使用，此均足見並無實質上經濟效益。是原告
    逕以系爭土地申報地價之百分之十（即土地法所規定城市土
    地之最高額租金）核算本件不當得利，被告認為於法無據。
    惟倘鈞院審核後認為仍須給付相關於租金之不當得利，則被
    告認為應酌減至百分之一為適當等語，資為抗辯。併為聲明
    ：1.原告之訴及假執行之聲請均駁回。2.如受不利判決，被
    告願供擔保請准宣告免為假執行。
四、原告主張：系爭土地為原告所有，被告所有上開建物無權占
    用系爭土地如附圖2 所示C、D、E部分之土地，面積計34.08
    平方公尺等語，並有系爭土地之土地登記謄本、被告所有長
    福街2 號之建物所有權狀、登記謄本、94年1月11日及94年4
    月25日之土地複丈成果圖、臺北縣三峽鎮公所函、照片、臺
    北縣樹林地政事務所之異動索引及定期通知、建物測量成果
    圖、房屋稅單、現場照片（見本院卷一第5至9頁、第211至2
    18頁）為證，復經本院會同臺北縣樹林地政事務所人員至現
    場勘驗，製有勘驗筆錄暨複丈成果圖在卷可憑（見本院卷一
    第51至55頁），且為被告所不爭執。是原告此部分之主張，
    堪信實在。
五、經查：
  (一)按以無權占有為原因，請求返還土地者，占有人對土地所有
    權存在之事實無爭執，而僅以非無權占有為抗辯者，土地所
    有權人對其土地被無權占有之事實無舉證責任，占有人自應
    就其取得占有係有正當權源之事實證明之（最高法院85年度
    臺上字第1120號判決意旨參照）。又「土地所有人建築房屋
    逾越疆界者，鄰地所有人如知其越界而不即提出異議，不得
    請求移去或變更其建築物。但得請求土地所有人，以相當之
    價額，購買越界部分之土地，如有損害，並得請求賠償。」
    ，民法第796 條定有明文。本件被告所有門牌號碼為臺北縣
    三峽鎮○○街37號、同街37號之2 （現為金子榮玉品店）及
    臺北縣三峽鎮○○街2 號（現為臺灣藝術雕刻之家）之建物
    ，有部分面積坐落在系爭土地上，系爭土地為原告所有，既
    為被告所不爭執，被告僅以原告之前手丙○於房屋越界建築
    之初，既均無即時異議，並已現狀保持將近90餘年（系爭土
    地之前手丙○至少在66年即已知悉本件越界建築之事實，惟
    丙○亦未曾主張被告應拆屋還地）。則依民法第796 條之規
    定，包含原告等在內之428 號土地繼受者，除得要求被告價
    購外，亦根本不得再主張移去或變更等語為抗辯，既為原告
    所否認，則依上開說明，被告自應就其所抗辯之上開事實負
    舉證責任。
  (二)系爭土地如附圖2 所示C部分，面積15.63平方公尺，為被告
    所有門牌號碼為臺北縣三峽鎮○○街2 號（現為臺灣藝術雕
    刻之家使用）之騎樓基地，該屋（建號：臺北縣三峽鎮○○
    段第398 號）面積為51.57平方公尺，不包括上開15.63平方
    公尺之騎樓基地，其主要基地為臺北縣三峽鎮○○段第429
    及430地號土地，且其建築完成日期（即第1次登記原因發生
    日期）為57年7月20日，但第1次登記之登記日期為94年3月9
    日。又上開長福街2 號房屋之柱體、壁體及外牆，有新舊不
    同之跡象。系爭土地上之另一長福街6 號房屋係原告之祖母
    李美玉向訴外人簡林盡購買，該屋之基地（即與系爭土地為
    同一地號土地）早於66年間即由所有人丙○出租予原告之祖
    母李美玉使用，迄至93年11月29日始由原告向丙○買受系爭
    土地而取得所有權，並由原告之祖母李美玉將長福街6 號房
    屋移轉登記為原告所有等情，有租金收據、臺北縣樹林地政
    事務所之異動索引及定期通知、建物測量成果圖、房屋稅單
    、建物所有權狀、建物登記謄本、現場照片（見本院卷一第
    206 至208 頁、第211 至218 頁）附卷可稽，且為兩造所不
    爭執，堪信屬實。足見，上開長福街2號 房屋係於57年7 月
    20日即建造完成，至少有2 次以上建屋之事實，而其騎樓部
    分究係於何時建造則不明，且系爭土地上之另一長福街6 號
    房屋之基地早於66年間即由所有人丙○出租予原告之祖母李
    美玉使用，迄至93年11月29日始由原告向丙○買受系爭土地
    而取得所有權。惟尚不能單憑系爭土地上之另一長福街6 號
    房屋之基地早於66年間即由所有人丙○出租予原告之祖母李
    美玉使用等情，即認系爭土地之前手丙○至少在66年即已知
    悉本件越界建築之事實。是被告辯稱：依原告所提出之被證
    24號（見本院卷二第55至56頁），長福街6 號使用上開428
    地號之收據，亦可見上開428 地號之前手丙○至少在66年即
    已知悉本件越界建築之事實等語，即乏依據，洵無足取。
  (三)證人即在臺北縣三峽鎮○○街2 號經營臺灣藝術雕刻之家之
    戊○○證稱：其自89年向被告承租上開長福街2 號房屋迄今
    ，該屋之範圍及騎樓部分之範圍均沒有更改等語（見本院卷
    一第199至200頁），足見上開長福街2 號房屋之騎樓於89年
    間即是現今之模樣。惟依證人戊○○之證詞亦無從得知上開
    428 地號之前手丙○是否至少在66年即已知悉本件越界建築
    之事實。本件依被告所提出之證據，尚不能舉證上開428 地
    號（含系爭土地在內）之前手丙○是否至少在66年即已知悉
    本件越界建築或在原告向丙○買受系爭土地而取得所有權之
    前，上開428 地號（含系爭土地在內）之前手丙○即已知悉
    本件越界建築之事實。是被告辯稱：原告之前手丙○於房屋
    越界建築之初，既均無即時異議，並已現狀保持將近90餘年
    （系爭土地之前手丙○至少在66年即已知悉本件越界建築之
    事實，惟丙○亦未曾主張被告應拆屋還地）。則依民法第79
    6 條之規定，包含原告等在內之428 號土地繼受者，除得要
    求被告價購外，亦根本不得再主張移去或變更等語，即乏依
    據，洵無足取。
  (四)系爭土地（上開428 地號）上之房屋為臺北縣政府依「變更
    三峽都市計畫（三角湧老街區再發展方案）書」歷史風貌特
    定專用區之「風格管制」保存方式實施辦理，建物房屋得逕
    為拆除，惟重建時需依「風格管制」管制項目辦理，並應經
    都市設計審議通過後始得發照建築等情，業經本院依被告之
    聲請向臺北縣政府函查屬實，並有該府95年5月9日函（見本
    院卷一第137 頁）附卷可稽，足見系爭土地上之建物房屋得
    逕為拆除，並無法令上之限制。
  (五)按「所有人對於無權占有或侵奪其所有物者，得請求返還之
    。對於妨害其所有權者，得請求除去之。有妨害其所有權之
    虞者，得請求防止之。」，民法第767 條定有明文。被告所
    有門牌號碼為臺北縣三峽鎮○○街37號、同街37號之2 （現
    為金子榮玉品店）及臺北縣三峽鎮○○街2 號（現為臺灣藝
    術雕刻之家）之建物，有部分面積坐落在系爭土地上，且系
    爭土地為原告所有，既為被告所不爭執等情，已如前述，且
    本件並無民法第796 條之適用。至被告辯稱：原告主張拆屋
    還地，除嚴重減損系爭建物價值，亦不符土地使用經濟效益
    ，且於古蹟保存，亦明有嚴重危害，其有權利濫用之虞等語
    ，既未舉證以實其說，自無足採。又系爭土地E 部分（其上
    建物為上開民權街37號）縱認係供公眾往來通行，包括兩造
    在內之土地所有權人或房屋所有權人，均不得任予妨礙公眾
    往來通行，惟此乃系爭土地上之負擔問題，尚不礙原告拆屋
    還地之法定請求權之行使。是原告依民法第767 條之規定，
    請求被告應將坐落臺北縣三峽鎮○○段第428 地號上如附圖
    2 所示C 、D 、E 部分之土地，面積34.08 平方公尺之建物
    拆除，並將該部分土地返還原告，即屬有據。
六、按「無法律上之原因而受利益，致他人受損害者，應返還其
    利益。雖有法律上之原因，而其後已不存在者，亦同。」，
    民法第179 條定有明文。又依不當得利之法則請求返還不當
    得利，以無法律上之原因而受利益，致他人受有損害為其要
    件，故其得請求返還之範圍，應以對方所受之利益為度，非
    以請求人所受損害若干為準，無權占有他人土地，可能獲得
    相當於租金之利益為社會通常之觀念，是被上訴人抗辯其占
    有系爭土地所得之利益，僅相當於法定最高限額租金之數額
    ，尚屬可採，最高法院61年臺上字第1695號判例亦著有明文
    。本件被告無使用權源，擅自占用系爭土地，自屬無法律上
    原因而受利益，原告因而受有無法使用系爭土地之損害，是
    原告依不當得利之法律關係，請求被告返還自93年11月30日
    起至前開土地交還原告之日止，相當於系爭土地租金之利益
    ，自屬有據。復按城市地方土地之租金以不超過其申報地價
    年息百分之十為限，亦為土地法第105條、第97條第1項所明
    定。又土地法施行法第25條規定，土地法第97條第1 項所謂
    土地價額依法定地價，又土地法第148 條規定，土地所有權
    人依本法所申報之地價，為法定地價，則土地法第97條第1
    項所謂土地申報價額即指該土地之申報地價而言。經查系爭
    土地於93年1月之申報地價為每平方公尺9,764 元，94年1月
    則無申報地價等情，有原告所提出之系爭土地之土地登記謄
    本（見本院卷一第5 頁）及公告現值查詢附卷可稽。且系爭
    土地上搭建門牌號碼為臺北縣三峽鎮○○街37號、同街37號
    之2 （現為金子榮玉品店）及臺北縣三峽鎮○○街2 號（現
    為臺灣藝術雕刻之家）之建物，緊鄰三峽祖師廟，為三峽鎮
    文化中心，考古、觀光，訪客絡繹不絕，附近商家林立，應
    屬三峽鎮○○地段之一，交通便利，人口密集，可供做店面
    經營生意或現已是店面等情，業據原告提出土地登記謄本1
    份、照片5張（見本院卷一第5頁、第217至218頁）為證，復
    經本院依職權勘驗現場屬實，有勘驗筆錄（見本院卷一第51
    至55頁）附卷可稽，且為兩造所不爭執，堪信實在。本院因
    認原告主張按系爭土地93年1 月較低之申報地價年息百分之
    十計算其損害，尚屬適當。則依此標準計算，被告占用系爭
    土地為面積34.08平方公尺，該地每平方公尺申報地價9,764
    元，故被告每月所享有相當於租金之利益為2,773 元（9,76
    4 元×34.08 ㎡×10﹪×1/12=2,773元）。是原告依民法第
    179 條之規定，請求被告自93年11月30日起至前開土地交還
    原告之日止，按月給付原告2,773 元，亦屬有據。
七、從而，原告依民法第767 條、第179 條之規定，請求被告應
    將坐落臺北縣三峽鎮○○段第428 地號上如附圖2 所示C、D
    、E部分之土地，面積34.08平方公尺之建物拆除，並將該部
    分土地返還原告。被告應自93年11月30日起至前開土地交還
    原告之日止，按月給付原告2,773 元，為有理由，應予准許
    。兩造分別陳明願供擔保請准宣告假執行或免為假執行，就
    主文第1 項部分，經核並無不合，爰各酌定相當之擔保金額
    ，予以准許。另就主文第2 項部分，經核本件所命被告給付
    之金額未逾50萬元，爰依民事訴訟法第389條第1項第5 款規
    定，依職權宣告假執行（原告無庸聲請供擔保宣告假執行）
    ，並依被告之聲請酌定相當之擔保金額，准被告預供擔保而
    免為假執行。
八、本件事證已臻明確，兩造其餘攻擊、防禦方法及舉證，經本
    院審酌後，認對於判決結果均無影響，爰不一一論述，併此
    指明。
據上論結，本件原告之訴為有理由，依民事訴訟法第78條、第39
0 條第2 項、第389 條第1 項第5 款、第392 條第2 項，判決如
主文。
中    華    民    國    95    年    12    月    15    日
                  民事第一庭    法  官  楊千儀
以上正本證明與原本無異。
如對本判決上訴，須於判決送達後20日內向本院提出上訴狀（需
按他造人數附繕本）。
中    華    民    國    95    年    12    月    15    日
                                書記官  簡青根


司法院資訊處製作；財團法人民間司法改革基金會備份。
